臺灣臺北地方法院刑事判決　　　　　　　100年度訴字第701號
公　訴　人　臺灣臺北地方法院檢察署檢察官
被　　　告　張是珍
選任辯護人　廖信憲律師
上列被告因偽造文書等案件，經檢察官提起公訴 （99年度偵字第
27605號），本院判決如下：
    主  文
張是珍行使偽造私文書，足以生損害於他人，處有期徒刑陸月，
如易科罰金，以新臺幣貳仟元折算壹日。
    事  實
一、緣張是珍與高儒貞（於民國99年2月7日病歿）共居於臺北市
    ○○區○○街131巷1弄36號7樓，而高儒貞於99年1月間因腦
    惡性腫瘤復發至國泰綜合醫院住院，呈持續無法言語之昏迷
    狀態，張是珍見此，竟萌意圖為自己不法所有、行使偽造私
    文書犯意，於同年2月1日上午9時55分許，擅持高儒貞印章1
    個及合作金庫商業銀行東臺北分行（下稱合庫東臺北分行）
    0000000000000號帳戶存摺至址設臺北市大安區○○○路○段
    325號之合庫東臺北分行，填載金額新臺幣（下同）2百萬元
    取款憑條，並盜用該只印章於該憑條，表示係高儒貞領款之
    意，而偽造私文書，再持向該行承辦人員行使，致該行員陷
    於錯誤，認係高儒貞本人提款，而悉數交付張是珍，由其取
    得2百萬元，足以生損害於高儒貞及合庫東臺北分行。
二、案經高儒貞妹即高盈盈訴由臺北市政府警察局移送臺北地方
    法院檢察署檢察官偵查起訴。
    理  由
壹、證據能力：
    本案憑以認定之非供述證據（詳後述），查無違反法定程序
    之情，依刑事訴訟法第158條之4規定反面解釋，應具證據能
    力。
貳、實體部分：
一、訊據被告張是珍固供認：己持高儒貞印章至合庫東臺北分行
    填載取款憑條並用印領取2百萬元一節，惟矢口否認有何盜
    用印章、行使偽造私文書犯行，辯稱：伊聽信某通靈人士黃
    老師稱高儒貞罹癌係因犯敗家符，若高儒貞帳戶內有錢，即
    不易生病或復發，故伊即於98年7月28日以己所有2百萬元存
    入高儒貞上揭帳戶，且高儒貞生前亦曾囑咐伊務必取走該筆
    款項，伊僅係領走自己的錢，並無意圖為自己不法所有或行
    使偽造私文書犯行，惟查：
(一)被告持存摺至合庫東臺北分行填寫取款憑條蓋用高儒貞印章領
  取2百萬元一情，業據被告所是認，且有合庫取款憑條、被告
  至合庫提領款項之翻攝照片、高儒貞0000000000000號合庫活
  期儲蓄存款存摺在卷為佐【臺灣臺北地方法院檢察署99年度偵
  字第27 605號卷（下稱偵卷）第23-24、78頁】，是此部分事
  實，應可認定。
(二)被告未經高儒貞同意，盜用其印章偽造取款憑條持以行使而領
  取2百萬元一事，有下列證據憑以證明：
1.(1)證人高儒貞妹即高盈盈於本院審理時結證：高儒貞一直在加
    護病房，一直呈現彌留狀態，無法言語，偶爾眼睛張開，我
    不知被告在99年2月1日拿高儒貞印章提領2百萬元，被告在
    高儒貞去世後，並未當面跟我說過她領走這2百萬元之緣由
    （本院卷第38、41頁）。
  (2)次酌以證人高儒貞妹即高欣欣於本院審理時證述：高儒貞最
    後1次住院係99年元旦，一直住到他過世，同年2月7日，從
    元旦進去後，高儒貞就沒再醒過來，我當時不知被告99年2
    月1日拿高儒貞印章領2百萬元，我是2月17日要向被告拿姊
    姊（按：指高儒貞）存摺東西，那時候我才知道。當張是珍
    給我時，我打開存摺本，我才看到兩百萬，我問被告為何要
    領兩百萬，被告說是補習班要用的。被告當時並沒提到說那
    兩百萬是她的錢，2月17號當天被告沒提到是支付房屋的尾
    款，亦未提及說是因為敗家符的關係，要讓戶頭多一點錢，
    我後來協同高芬芬，找被告結算這兩百萬，但被告不給，被
    告說是我大姊高儒貞要給他的，又說我大姊高儒貞欠他的，
    然後我說那拿出證據。（問：在你的印象中，99年1月底你
    去探望高儒貞時，張是珍有無告訴你她要取回當時為了改運
    所寄存在高儒貞合作金庫銀行東台北分行尾碼為498號帳戶
    內兩百萬元？）答：張是珍沒有跟我做這樣的表示。（問：
    在你99年2月簽署這份收據（偵查卷第42頁）之前或是之後
    ，張是珍有無跟你表示98年7月28日兩百萬元存款的存入是
    張是珍為了償還高儒貞當時候買屋所付的頭期款？）答：沒
    有。（問：在99年2月以後，你們在辦理高儒貞財產移交或
    者是遺物移交時，張是珍有無跟你表示過高儒貞有欠他至少
    四百六十萬元以上的債務？）答：沒有等語明確（本院卷第
    44頁背面-45頁）。
  (3)復衡證人高儒貞妹即高芬芬於本院審理時結證：（問：你有
    無聽高欣欣提到被告有自合作金庫尾碼498帳戶提領兩百萬
    元的事情？）答：我有聽到兩百萬的事情，可是我不知道是
    哪一個帳戶，是高欣欣說的，我們事後也有去跟被告要過這
    筆款項，可是我們約在石濤園見面，被張是珍一口回絕，她
    說那是高儒貞要給她的，說完轉身就走。張是珍在99年2月1
    日提領兩百萬元這件事情，沒有得到高儒貞同意，因為高儒
    貞那時候已經彌留了，被告張是珍沒有跟我提過這兩百萬和
    所謂敗家符厄運有關各詞（本院卷第52頁背面、53頁背面）
    。
  (4)末佐以卷附高儒貞病歷、護理紀錄單、高儒貞於99年2月7日
    死亡證明書（臺灣臺北地方法院檢察署99年度警聲搜字第17
    69號卷第13-20、22頁），堪證高儒貞於99年1月因腦惡性腫
    瘤住院後，即陷入昏迷狀態，無法言語，自無以言詞或憑任
    何舉措同意或授權被告領取該2百萬元之可能，況被告並未
    提出任何證據證明高儒貞生前確曾授權其領款，是難認被告
    此舉曾得高儒貞同意，堪證被告確係盜用印章偽造私文書以
    行使無訛。
2.再參以證人高欣欣證述：我99年1月去醫院看過高儒貞很多次
  ，被告從未向我表示她要取回當時為改運寄放在高儒貞合庫尾
  碼為498號帳戶之2百萬元，去醫院都會與被告交談等語（本院
  卷第49頁背面、46頁背面），倘被告確曾得高儒貞同意取回屬
  己所有之2百萬元，於高儒貞病況欠佳之際，被告當會於高儒
  貞妹即其法定繼承人高芬芬、高盈盈、高欣欣等人多次探視時
  ，亟向渠等明確表示該筆2百萬為己所有，且高儒貞業同意其
  領回等情，以確保被告己身權益，而免財產歸屬不明爭議，惟
  依上揭諸證言，被告竟從未為上述任何表示，已乖悖常情；且
  於證人高欣欣、高芬芬向其索回之際，竟稱：係高儒貞要給伊
  ，又稱高儒貞欠伊云云，此核與被告嗣於本院所辯：係為解高
  儒貞厄運敗家符，而將己所有2百萬元寄放在高儒貞帳戶一情
  亦有未符，益徵該筆2百萬元確係高儒貞所有款項，而非被告
  所有，故被告辯稱：該筆2百萬元係伊所有云云，委無可採，
  足證被告領取該筆2百萬元，係具為自己不法所有意圖。
3.末衡佐被告就己於98年7月28日存入2百萬元至高儒貞本案帳戶
  之原因，先於偵查中稱：這2百萬元補足高儒貞當時買房所付
  頭期款5百萬多，這2百萬加上伊所開支票3百30萬元償還她（
  偵卷第189頁），倘被告清償債務一節屬實，則本案2百萬元即
  屬債權人高儒貞所有，被告焉能嗣復領回該筆2百萬元；惟被
  告於當日偵查庭旋改稱：係因高儒貞欠伊4百多萬餘元，伊於9
  9年2月1日領取2百萬元就是要償還這部分（同卷第190頁）；
  嗣於本院準備程序又稱：通靈人士黃老師稱高儒貞帳戶若沒錢
  ，其將命危，伊為解高儒貞敗家符疾厄，始存入己2百萬元至
  高儒貞帳戶云云（本院卷第13頁背面），被告就己存入2百萬
  元、領取2百萬元，竟有己清償對高儒貞欠款/高儒貞部分清償
  對己所欠460餘萬元債務/為解高儒貞敗家符疾厄等3種截然相
  迥、互為矛盾說辭，而高儒貞帳戶於被告存入2百萬元前，尚
  有存款412萬餘元之多，有高儒貞存摺明細附卷可徵（偵卷第7
  5頁），亦無被告所指：因高儒貞帳戶餘額所剩無幾，存入一
  筆鉅額款項以免其疾厄之需，堪認被告所辯：伊先前存入己所
  有2百萬元解高儒貞厄運，領取之舉僅為取回己所有款項云云
  ，洵為諉責狡詞，核無足憑，益徵該筆2百萬元並非被告所有
  ，且被告領款根本未得高儒貞同意。
(二)被告另執高欣欣所簽日期為99年2月17日之收據，及高芬芬所
  簽同年3月3日切結書，辯以：己領款業得高儒貞同意，倘非如
  此，高欣欣、高盈盈當不會出具上揭文件云云。惟查：
1.卷附收據固載明：「高儒貞銀行存摺轉交家屬。1.中國信託00
  0-0000000000000乙本，2.台新銀行和平分行00000000000-0、
  0000-00-0000000-0各乙本，3.合作金庫東臺北分行000000000
  0000乙本，經由家屬同意於99年2月1日轉出貳佰萬元及99年2
  月10轉出50萬元及99年2月11日轉出50萬元無誤」（偵卷第42
  頁），查高儒貞係於99年2月17日死亡，有前述死亡證明書存
  卷為參，於同年2月1日仍在世，高欣欣原無權事前同意；況行
  使偽造私文書罪、詐欺取財罪為即成犯，且行使偽造私文書罪
  係保障文書公共信用，亦涉及社會法益，自不因個人事後追認
  而阻卻其先前犯行之成立；復酌以證人高欣欣業明確證述：我
  拿了存摺，發現被告領2百萬後，我問被告為何要領，被告說
  補習班要用，因為姊姊喪事是從我這邊支付錢出去的，所以還
  有領50萬元、50萬元，是從姊姊存摺給我的，因為我如果不簽
  的話，被告不讓我拿走我姊姊所有存摺，我是在2月17日事後
  追認被告提領金錢的動作等語在卷（本院卷第45頁背面），足
  認被告係向高欣欣稱該筆領款為補習班之用，高欣欣始簽署該
  收據一情，此由被告自承：高儒貞所有存摺印章本來就放我這
  亦可徵佐（本院卷第57頁），堪認證人高欣欣所證：伊若不簽
  署該收據，即無法取回高儒貞存摺等語，尚屬可信，是難僅因
  高欣欣曾簽立該收據一事，即謂被告領款業得高儒貞同意，是
  此部分證據，難執為有利被告之認定。
2.99年3月3日切結書：「大展文理補習班學費移轉切結書本人張
  是珍代收大展文理補習班學費自民國99年元月1日至民國99年6
  月30日止國中及高中學費共計新臺幣3百59萬4千4百元整，扣
  除支出及押金共計新臺幣2百33萬2千3百33元整，並開立支票
  乙張無誤。雙方特立此據以茲證明。雙方切結人：張是珍。大
  展文理補習班代表人：高芬芬」，細繹其文意，該切結書係處
  理被告所收受補習班半年學費扣除支出及成本之餘額債權移轉
  ，核與被告自高儒貞本案私人帳戶領款2百萬元無涉，是被告
  據此謂高儒貞家屬承認該筆2百萬元提領一事云云，顯屬乏據
  ，亦無可採。
(三)綜前所述，堪證被告提領2百萬元，並未得到高儒貞同意，故
  本案事證明確，被告盜用印章、行使偽造私文書、詐欺取財犯
  行，可以認定，應依法論科。
二、核被告所為，係犯刑法第216條、第210條行使偽造私文書罪
    、第339條第1項詐欺取財罪。被告盜用印章係偽造私文書之
    階段行為，偽造私文書低度行為復經行使高度行為所吸收，
    均不另論罪。而被告行使偽造私文書以詐欺取財，係一行為
    觸犯數罪名之想像競合犯，依刑法第55條規定，從一重之行
    使偽造私文書罪處斷。爰審酌被告無前科，有臺灣高等法院
    被告前案紀錄表存卷可按；犯後仍諉責飾卸，難認其有悔意
    ，兼衡專科畢業智識程度及其犯罪所生危害、犯罪動機、目
    的、犯罪手段、生活狀況等一切情狀，量處如主文所示之刑
    ，並諭知易科罰金折算標準。按盜用他人真印章所蓋之印文
    ，並非偽造印章之印文，不在刑法第219條所定必須沒收之
    列（最高法院48年台上字第113號判例參照），是取款憑條
    內「高儒貞」印文1枚，不得依刑法第219條規定宣告沒收。
    至取款憑條固係被告供本案犯罪所用之物，惟業經其向銀行
    提出而屬銀行所有，故不依刑法第38條第1項第2款規定沒收
    ，附此指明。
據上論斷，應依刑事訴訟法第299條第1項前段、第3項，刑法第2
16條、第210條、第339條第1項、第55條、第41條第1項前段，逕
以簡易判決處刑如主文。
本案經檢察官張成業到庭執行職務。
中    華    民    國   100    年    8     月    31    日
                刑事第14庭審判長法  官  吳冠霆
                                法  官  賴武志
                                法  官  陳琪媛
以上正本證明與原本無異
如不服本判決應於送達後10日內向本院提出上訴狀
                                書記官  蔡文揚
中    華    民    國  100     年    8    月     31    日
附錄法條全文：
中華民國刑法第216條
行使第210條至第215條之文書者，依偽造、變造文書或登載不實
事項或使登載不實事項之規定處斷。
中華民國刑法第210條
偽造、變造私文書，足以生損害於公眾或他人者，處5年以下有
期徒刑。
中華民國刑法第339條
意圖為自己或第三人不法之所有，以詐術使人將本人或第三人之
物交付者，處5年以下有期徒刑、拘役或科或併科1千元以下罰金
。
以前項方法得財產上不法之利益或使第三人得之者，亦同。
前二項之未遂犯罰之。